【裁判字號】    97,重上,289
【裁判日期】    980818
【裁判案由】    遷讓返還無權占有物等
【裁判全文】
臺灣高等法院民事判決                 97年度重上字第289號
上  訴  人  國威食品有限公司
法定代理人  乙○○
                        樓
訴訟代理人  蕭萬龍律師
            林哲倫律師
被  上訴人  丙○○
            甲○○
            丁○○
上列三人共同
訴訟代理人  陳丁章律師
上列當事人間遷讓返還無權占有物等事件，上訴人對於中華民國
97年4月30日臺灣板橋地方法院96年度重訴字第279號第一審判決
提起上訴，本院於98年8月4日言詞辯論終結，判決如下：
    主  文
原判決第二項所命給付，逾「上訴人應給付被上訴人壹佰零捌萬
元，及自民國96年8月6日起至清償日止按週年利率百分之五計算
之利息；另應自民國96年8月5日起至返還第一項所示建物之日止
，按月給付被上訴人新台幣肆萬元。上訴人應給付之上開所示金
額，由被上訴人丙○○受領之。」部分廢棄。
其餘上訴駁回。
第一、二審訴訟費用（除減縮部分外），由上訴人負擔。
原判決第一項所命給付減縮為：上訴人應自門牌號碼：台北縣土
城中央路二段149巷42號如附圖B、C所示部分之建物遷出，並將
附圖C所示之台北縣土城市○○段1034、1035、1037、1029地號
土地返還被上訴人，同段1019地號土地返還被上訴人及其他共有
人；附圖B所示之同段1019、1026地號土地返還被上訴人及其他
共有人。
    事  實
甲、上訴人方面：
壹、聲明：
一、原判決廢棄。
二、請駁回被上訴人於原審之訴及假執行之聲請。
貳、陳述：除與原判決記載相同者外，補稱略以：
一、縱認上訴人為無權佔有，需遷讓返還房屋及建物，並需給付
    相當每月租金之不當得利，然被上訴人請求每月給付新台幣
    （下同）4萬元顯屬過高。
乙、被上訴人方面：
壹、聲明：
一、上訴駁回。
二、減縮原審聲明：
(一)、上訴人（被告）應自如附圖B、C所示部分之建物遷出，並將
    附圖C坐落部分之台北縣土城市○○段1034、1035、1037、
    1029地號土地返還被上訴人（原告），同段1019地號土地返
    還被上訴人及其他共有人，並將附圖B坐落部分之同段1019
    、1026地號土地返還被上訴人及其他共有人。
(二)、上訴人應給付被上訴人108萬元，及自起訴狀繕本送達翌日
    起至清償日止按年息百分之5計算之利息；另應自起訴狀繕
    本送達日起至上訴人返還附表所示建物之日止，按月給付被
    上訴人4萬元整。上訴人給付之前段所示金額，由被上訴人
    丙○○受領之。
貳、陳述：除與原判決記載相同者外，補稱略以：
一、上訴人所主張與執行債務人遠弘公司間之租約，依民法第42
    5條第2項規定，於台灣金聯公司取得板橋地方院所發之權利
    移轉證書時，已生當然消滅之事由。
二、倘認本件無民法第425第2項規定之適用，則被上訴人退步主
    張系爭租約應於原審起訴狀送達時生終止效力。再退萬步言
    ，被上訴人至少於97年4月8日，亦為終止之意思表示。上訴
    人亦以98年7月8日答辯狀之送達為終止之意思表示。
三、訴之聲明第二項請求之金額，於租約消滅前，請求給付租金
    ，租約消滅後，請求不當得利。
四、本件關於不當得利之計算，並無上訴人所稱過高情事。
    理  由
一、被上訴人於原審聲明第一項：上訴人應自台北縣土城中央路
    二段149巷42號如附圖B、C所示部分之建物遷出，並將台北
    縣土城市○○段1034、1035、1037地號土地返還被上訴人，
    同段1019、1026、1029地號土地返還被上訴人及其他共有人
    （見原審卷第138頁）。被上訴人於本院減縮該項聲明為：
    上訴人應自台北縣土城中央路二段149巷42號如附圖B、C所
    示部分之建物遷出，並將附圖C所示之台北縣土城市○○段
    1034、1035、1037、1029地號土地返還被上訴人，1019地號
    土地返還被上訴人及其他共有人；附圖B所示之同段1019、
    1026地號土地返還被上訴人及其他共有人。核與民事訴訟法
    第446條第1項、第255條第1項第3款規定無違，應予許可。
二、
(一)、被上訴人主張：緣台灣金聯資產管理股份有限公司（下稱台
    灣金聯公司）向原法院92年度執字第6271號強制執行事件標
    得坐落台北縣土城市○○段第1019、1024、1025、1026、
    1029、1030、1034、1035、1037等9筆地號土地（各筆地號
    土地權利範圍如附表所示）及其上未辦保存登記建物（門牌
    號碼台北縣土城市○○路○段149巷42號（13882建號）所有
    權，並於94年2月21日領得執行法院發給之不動產權利移轉
    證書，且已辦理所有權移轉登記完畢。嗣台灣金聯公司於96
    年8月29日將系爭土地、建物出賣予被上訴人三人（被上訴
    人三人權利範圍各1/3）。上訴人占有系爭建物如附圖B、C
    所示部分及附圖C所示台北縣土城市○○段1034、1035、
    1037、1029、1019地號土地及附圖B所示同段1019、1026地
    號土地（下稱系爭土地）。上訴人於強制執行事件雖主張與
    執行債務人遠弘實業有限公司（下稱遠弘公司）間訂有租約
    ，惟依民法第425條第2項規定，該租約於台灣金聯公司取得
    權利移轉證書時，已當然消滅。被上訴人占有系爭建物如附
    圖B、C部分及系爭土地係屬無權占有。又縱認本件無民法第
    425條第2項規定之適用，則被上訴人主張系爭租約於原審起
    訴狀繕本送達上訴人時終止，被上訴人亦分別於97年4月8日
    、以98年7月8日答辯狀之送達為終止之意思表示。若法院認
    系爭租約於94年2月21日消滅，則請求上訴人給付自94年3月
    起算至96年5月止，相當原租金（每月4萬元計）之不當得利
    計108萬元，上訴人並應自起訴狀繕本送達日起至返還系爭
    建物日止按月給付相當租金4萬元之不當得利。如法院認系
    爭租約於起訴狀繕本送達時生終止效力，則請求上訴人給付
    94.3.-96.5之租金108萬元，另請求上訴人自起訴狀繕本送
    達日起至返還系爭建物日止，按月給付不當得利4萬元。如
    系爭租約於97.4.8終止，請求上訴人給付自94.3起至97.4.8
    止之租金，並請求自97.4.9起至返還系爭房地之日止按月不
    當得利4萬元。若認租約於98.7.8終止，則請求上訴人給付
    自94.3至98年7月8日止，按月4萬元之租金，及自98.7.9起
    迄返還之日止，按月4萬元之不當得利。並由被上訴人丙○
    ○受領之。爰依民法第767條、第425條第2項及給付租金、
    不當得利等法律關係，請求上訴人應自附圖B、C所示部分之
    建物遷出，並將附圖C坐落之台北縣土城市○○段1034、
    1035、1037、1029地號土地返還被上訴人；1019地號土地返
    還還被上訴人及其他共有人，附圖B所示之同地段1019、
    1026地號土地返還被上訴人及其他共有人。上訴人應給付被
    上訴人108萬元，及自起訴狀繕本送達翌日（即96.8.5。96.
    7.26寄存派出所，依民事訴訟法第138條第2項規定96.8.5生
    送達效力）起至清償日止按年息百分之5計算之利息；另應
    自起訴狀繕本送達日（即96.8.5）起至上訴人遷讓返還第一
    項所示建物日止，按月給付被上訴人4萬元。上訴人應給付
    之上開所示金額，由被上訴人丙○○受領之。
(二)、上訴人對台灣金聯公司因強制執行拍賣取得附表所示土地、
    建物所有權，嗣將該土地、建物出賣予被上訴人，伊占有系
    爭建物如附圖B、C所示部分及其坐落基地等情不爭執，惟以
    伊於91年1月5日與遠弘公司就系爭門牌號碼台北縣土城市○
    ○路○段149巷42號建物及坐落基地訂立租約，訂約前即約
    定，由被上訴人修繕系爭建物，其所支出之修繕費用400萬
    元抵付伊承租系爭建物及土地之租金，被上訴人已一次給付
    全部租金予出租人遠弘公司。被上訴人於96年8月29日向台
    灣金聯公司購得系爭房地後，已繼受遠弘公司與上訴人間之
    租約。民法第425條第2項規定，係當承租人依同條第1項主
    張買賣不破租賃時，受讓人得以第2項予以對抗。原審兩造
    對於系爭房地兩造間有租賃契約存在並不爭執。又上訴人既
    已以修繕費代租金之繳納，被上訴人亦無權利向上訴人請求
    給付租金。被上訴人終止系爭租約不合法。縱認上訴人係無
    權占有，被上訴人請求之不當得利顯屬過高等語。
(三)、原審就被上訴人請求遷讓房、地部分為上訴人敗訴之判決，
    另命上訴人應給付被上訴人丙○○108萬元，及自民國96年7
    月27日起至清償日止，按週年利率百分之5計算之利息；上
    訴人應自民國96年7月27 日日起至騰空遷讓返還第一項所示
    房地之日止，按月給付被上訴人丙○○4萬元。上訴人提起
    上訴。
三、本件兩造不爭執事項如下述：
(一)、台灣金聯公司向執行法院拍賣取得如附表所示9筆土地及其
    上未辦保存登記之建物（門牌號碼：台北縣土城市○○路○
    段149號42號），並於94年2月21日領得執行法院發給之不動
    產權利移轉證書。被上訴人於96年8月29日向台灣金聯公司
    買受系爭土地、建物，土地部分已辦理所有權移轉登記，其
    中坐落1019、1024、1025、1026、1030等5筆地號土地被上
    訴人應有部分各502/2946分，為被上訴人與他人共有，其餘
    坐落1029、1034、1035、1037等3筆地號土地被上訴人三人
    共有，應有部分各1/3等情，有不動產權利移轉證書、土地
    登記簿謄本、房屋稅籍資料等可按（見原審卷第8-9、78-10
    4頁）。
(二)、上訴人占有系爭建物如附圖B所示：走道（鐵皮屋頂）、面
    積66.84平方公尺（坐落地號：1026、1019地號）及附圖C所
    示：倉庫（鐵皮屋）、坐落地號：1019、1029、1034、1035
    、1037部分（面積合計261.12平方公尺）及非被上訴人所有
    之1033、1036、1039地號，有原審囑託台北縣板橋地政事務
    所派員繪製之土地複丈成果圖可按（見原審卷第114頁）。
(三)、上訴人與遠弘公司於91.1.5訂立土地、廠房租賃合約書，約
    定上訴人向遠弘公司承租系爭房屋及工廠用地，每月租金4
    萬元，遠弘公司應於91.1.20前辦妥租賃物點交，租期自租
    賃物點交之日起至屆滿8年之日止，該租約未經公證，有租
    賃合約書可按（見原審卷第10-16頁）。
四、茲就被上訴人之主張審酌如下述：
(一)、上訴人是否係無權占有系爭建物、土地？
１、按出租人於租賃物交付後，承租人占有中，縱將其所有權讓
    與第三人，其租賃契約，對於受讓人仍繼續存在。前項規定
    ，於未經公證之不動產租賃契約，其期限逾5年或未定期限
    者，不適用之，民法第425條第1項、第2項定有明文。是未
    經公證之不動產租賃契約，其期限逾五年或未定期限者，排
    除買賣不破租賃原則。
２、經查上訴人與遠弘公司簽訂之租賃合約書約定租賃期間自租
    賃物點交之日起至屆滿八年之日止，已如上述。足見系爭租
    賃約之租賃期間為8年，且該租約未經公證。依民法425條第
    2項規定，系爭上訴人與遠弘公司間之租約即無同條第1項買
    賣不破租賃原則之適用。
３、上訴人與遠弘公司間之系爭租約，於台灣金聯公司94.2.21
    取得系爭房、地所有權時，對台灣金聯公司即不繼續存在，
    被上訴人受讓台灣金聯公司系爭房、地所有權。上訴人不得
    執其與遠弘公司間之系爭租約，對抗被上訴人。則被上訴人
    主張上訴人係無權占有系爭建物、土地，應認為正當。
４、雖兩造於原審未爭執上訴人與遠弘公司間之租約，惟依民法
    第425條第2項規定，該租約於台灣金聯公司取得權利移轉證
    書時，已當然消滅，且該等法定消滅事由，並無因當事人間
    曾經誤為主張而使已消滅之法律關係回復之餘地。
(二)、被上訴人得否依民法第767條規定請求上訴人遷讓房屋並將
    占用之土地返還被上訴人及其他共有人？
１、按所有人對於無權占有或侵奪其所有物者，得請求返還之；
    對於妨害其所有權者，得請求除去之；有妨害所有權之虞者
    ，得請求防止之。民法第767條定有明文。
２、上訴人係無權占有系爭建物、土地。被上訴人本於所有人之
    物上請求權，請求上訴人應自系爭房屋如附圖B、C所示部分
    遷出，將附圖C所示坐落之台北縣土城市○○段1034、1035
    、1037、1029地號土地返還予被上訴人，同段1019地號土地
    返還還予被上訴人及其他共有人，並將附圖B坐落之同地段
    1019、1026地號土地返還予被上訴人及其他共有人，為有理
    由，應予准許。
(三)、被上訴人得否請求上訴人給付不當得利？
１、按無權占有他人土地，可能獲得相當於租金之利益，為社會
    通常之觀念。
２、查上訴人與遠弘公司間之租約於94.2.21起對系爭房、地所
    有權人不存在，上訴人於斯時起即屬無權占有，則被上訴人
    請求上訴人給付自94年3月起至96年5月止，及自起訴狀繕本
    送達日（即96.8.5起）至返還系爭建物之日止，按月給付不
    當得利予被上訴人，並由其指定之被上訴人丙○○受領，即
    屬正當。
３、上訴人與遠弘公司間之租約，每月租金為4萬元，則被上訴
    人主張上訴人受有每月相當租金4萬元之不當得利，應為可
    採。雖上訴人抗辯伊與遠弘公司簽訂租賃契約時，承租系爭
    房地之範圍實包含1029號及附圖A、B部分，然嗣因遠弘公司
    與其債權人生爭議，乃要求上訴人將1029地號讓與遠弘公司
    之債權人使用，另因共有地主向遠弘公司要求渠等亦要使用
    共有土地，經遠弘公司負責人出面與上訴人商談後，乃減縮
    上訴人使用部分為附圖C部分，附圖B部分則為共同使用，被
    上訴人請求上訴人應給付相當每月4萬元之不當得利，顯屬
    過高云云。查上訴人原係基於與遠弘公司間之租賃契約而占
    有系爭房、地，其租約記載每月租金4萬元，已如上述。則
    縱上訴人所稱原占有範圍為附圖A、B，嗣依出租人遠弘公司
    要求，改占用附圖C、B，惟其租金仍為每月4萬元，並無變
    動。則被上訴人請求給付相當原租金之不當得利，並無不當
    。
４、從而，被上訴人請求上訴人給付自94年3月起至96年5月止之
    不當得利108萬元及自起訴狀繕本送達翌日（即96.8.6）至
    清償日止，按年息百分之5計算之之利息，暨自起訴狀繕本
    送達日（即96.8.5起）至返還系爭建物之日止，按月給付不
    當得利4萬元予被上訴人，並由其指定之被上訴人丙○○受
    領，即屬正當，應予准許。
五、綜上所述，被上訴人依民法第767條及不當得利法律關係，
    請求：(一)、上訴人應自門牌號碼：台北縣土城中央路二段
    149巷42號如附圖B、C所示部分之建物遷出，並將附圖C所示
    之台北縣土城市○○段1034、1035、1037、1029地號土地返
    還被上訴人，同段1019地號土地返還被上訴人及其他共有人
    ；附圖B所示之同段1019、1026地號土地返還被上訴人及其
    他共有人。(二)、上訴人應給付被上訴人108萬元，及自96年8
    月6日起至清償日止按週年利率百分之5計算之利息；另應自
    96年8月5日起至返還第一項所示建物之日止，按月給付被上
    訴人4萬元。上訴人應給付之上開所示金額，由被上訴人丙
    ○○受領之。為有理由，應予准許。原審命上訴人遷讓房、
    地，核無違誤。惟被上訴人於原審聲明第二項係請求上訴人
    應給付被上訴人108萬元，及自起訴狀繕本送達翌日（96.7.
    26寄存派出所，依民事訴訟法第138條第2項規定96.8.5生送
    達效力）起至清償日止按年息百分之5計算之利息；另應自
    起訴狀繕本送達日起至上訴人返還第一項所示建物日止，按
    月給付被上訴人4萬元。上訴人應給付之前段所示金額，由
    被上訴人丙○○受領之（見原審卷第139頁）。原審則命上
    訴人應給付被上訴人丙○○108萬元，及自民國96年7月27日
    起至清償日止，按週年利率百分之5計算之利息。另上訴人
    應自民國96年7月27日日起至騰空遷讓返還第一項所示房地
    之日止，按月給付被上訴人丙○○4萬元，原判決就此部分
    命上訴人之給付，已逾被上訴人請求事項，是就被上訴人未
    請求部分，原審為上訴人敗訴之判決，即有未洽，上訴人上
    訴意旨指摘原判決該部分不當，求予廢棄，為有理由，爰由
    本院將原判決該部分廢棄。被上訴人請求有理由部分，原審
    為上訴人敗訴之判決，並無違誤，上訴人上訴意旨指摘原判
    決該部分不當，求予廢棄，為無理由，應予駁回。
六、本件事證已明，兩造其餘攻擊防禦方法，經核與本判決之結
    果不生影響，爰不一一論述。
七、據上論結，本件上訴為一部有理由，一部無理由，依民事訴
    訟法第450條、第449條第1項、第79條，判決如主文。
中    華    民    國    98    年    8     月    18    日
                    民事第八庭
                        審判長法  官  劉勝吉
                              法  官  連正義
                              法  官  滕允潔
正本係照原本作成。
如不服本判決，應於收受送達後20日內向本院提出上訴書狀，其
未表明上訴理由者，應於提出上訴後20日內向本院補提理由書狀
（均須按他造當事人之人數附繕本）上訴時應提出委任律師或具
有律師資格之人之委任狀；委任有律師資格者，另應附具律師資
格證書及釋明委任人與受任人有民事訴訟法第466條之1第1項但
書或第2項（詳附註）所定關係之釋明文書影本。
中    華    民    國    98    年    8     月    18    日
                              書記官  黃麗玲
附註：
民事訴訟法第466條之1（第1項、第2項）：
對於第二審判決上訴，上訴人應委任律師為訴訟代理人。但上訴
人或其他法定代理人具有律師資格者，不在此限。
上訴人之配偶、三親等內之血親、二親等內之姻親，或上訴人為
法人、中央或地方機關時，其所屬專任人員具有律師資格並經法
院認為適當者，亦得為第三審訴訟代理人。


司法院資訊處製作；財團法人民間司法改革基金會備份。
